臺灣高雄地方法院民事裁定　　　　　 99年度消債聲字第165號
聲　請　人　萬榮行銷顧問股份有限公司
相　對　人　張齡方
上列當事人聲請消費者債務清理事件，本院裁定如下：
    主  文
債務人即相對人張齡方不免責。
    理  由
一、按法院為終止或終結清算程序之裁定確定後，除別有規定外
    ，應以裁定免除債務人之債務；又債務人有下列各款情形之
    一者，法院應為不免責之裁定，但債務人證明經普通債權人
    全體同意者，不在此限：一於7 年內曾依破產法或本條例規
    定受免責；二隱匿、毀損應屬清算財團之財產，或為其他不
    利於債權人之處分；三捏造債務或承認不真實之債務；四因
    浪費、賭博或其他投機行為，致財產顯然減少或負擔過重之
    債務，而生開始清算之原因；五於清算聲請前1 年內，已有
    清算之原因，而隱瞞其事實，使他人與之為交易致生損害；
    六明知已有清算原因之事實，非基於本人之義務，而以特別
    利於債權人中之一人或數人為目的，提供擔保或消滅債務；
    七隱匿、毀棄、偽造或變造帳簿或其他會計文件之全部或一
    部，致其財產之狀況不真確；八故意於財產及收入狀況說明
    書為不實之記載，或有其他故意違反本條例所定義務之行為
    ，消費者債務清理條例（下稱消債條例）第132 條、第134
    條分別有明定。次者，消費者債務清理制度並非逕將債務人
    恣意消費所造成之債務、任意轉嫁予債權人負擔，又債務人
    免責制度目的係在鼓勵勤勞誠實之債務人，並非縱容債務人
    奢侈浪費，倘債務人於聲請清算前之相當期間內，不當利用
    信用金融之機會，恣意從事非屬通常生活所需之鉅額或奢侈
    性、浪費性之消費，全然未慮及個人日後履行返還債務之能
    力，反而希冀利用消債條例中所定免責制度、濫用清算程序
    藉以規避償還責任，自與該條例立法本旨有違。
二、相對人聲請消費者債務清理事件，前經本院以民國97年度消
    債更字第1389號裁定開始更生程序，然因相對人提出之更生
    方案，未能依消債條例第59條及第60條規定可決，且因聲請
    人所提之更生方案還款成數過低難認公允，不符依消債條例
    第64條逕予認可之要件，而經本院於99年3 月18日以99年度
    消債清字第49號裁定開始清算程序後，因相對人之清算財團
    之財產不敷清償清算程序費用，本院乃以99年度司執消債清
    字第61號裁定終止清算程序確定在案，有前揭案卷足佐，堪
    認屬實。惟查：
  (一)相對人於95及96年度收入均為0 元之事實，有相對人之95及
    96年度綜合所得稅各類所得資料清單各1 份可佐（見本院97
    消債更字第1389號卷《下稱消債更卷》第56頁、第57頁），
    再參以相對人之勞工保險被保險人投保資料表（見消債更卷
    第66頁），其自87年2 月15日迄95年4 月1 日止，由雇主投
    保期間（95年4 月2 日起則由相對人配偶蔡有智為其投保）
    ，薪資投保金額自16,500元至17,400元不等，堪認相對人每
    月薪資收入非高。
  (一)又相對人之2 名子女蔡婉萱（90年7 月出生）、蔡宛玲（92
    年11月出生），均未成年，有戶籍謄本1 份在卷可佐（見消
    債更卷第67頁），堪認蔡婉萱及蔡宛玲有受聲請人扶養之必
    要。另相對人每月必要之生活支出、扶養林恩賢及林佳曄之
    費用，並未提出全部憑證以資證明，無從審酌是否均屬必要
    之費用，此部份因消債條例之立法目的，係為使不幸陷入經
    濟困境之人得以清理債務、重建生活，並在清理過程中能保
    有符合人性尊嚴之最低基本生活，而非維持債務人過去慣常
    之寬裕生活，是於評估履行原協商方案是否顯有重大困難時
    ，並非由相對人任意主張其基本生活費用之數額，否則將造
    成揮霍無度以致清償能力降低，反而易使更生程序無從進行
    ，因此本院審酌相對人及其2 名子女均居住在臺灣省高雄縣
    ，認相對人98年度每月必要之生活費用、扶養蔡婉萱及蔡宛
    玲之費用，均以內政部公告之98年度台灣省每人每月最低生
    活費9,660 元為計算，始屬合理。再參酌蔡婉萱及蔡宛玲之
    扶養義務人尚有相對人之配偶蔡有智，則相對人每月應負擔
    之扶養費在9,660 元（計算式：【9,660 元×2 人】÷2 人
    ＝9,660 元）範圍內為合理，故相對人每月必要之生活費用
    及扶養費用應以19,320元為限，逾此則難認係必要費用。
  (三)承前所述，相對人自87年間起收入非多，且於95至96年間尚
    無申報所得，衡情其縱有收入，亦僅堪勉予支應個人基本生
    活所需，理應適度撙節個人支出，盡量減少其他不必要或顯
    然逾越個人經濟能力之交易行為。然本院就卷附聲請人及其
    他債權人所提出相對人現金卡交易明細表及信用卡刷卡消費
    明細參酌以觀，相對人持聯邦商業銀行股份有限公司現金卡
    於95年1 月13日單日即預借提領60,000元，復於翌日即95年
    1 月14日再預借提款15,000元（見本院卷第37頁背面）；相
    對人持萬泰商業銀行股份有限公司（下稱萬泰銀行）現金卡
    ，自94年8 月22日起迄95年4 月28日止，即又累積未償還之
    預借現金額達199,930 元（本院卷第50至52頁）；相對人於
    95年3 月間向台北富邦商業銀行股份有限公司辦理信用貸款
    557,000 元，僅清償9 期後，即再未清償（本院卷第40至41
    頁），是相對人僅上開三家銀行，自94年8 月22日起至95年
    3 月止，其貸款及預借現金之金額共計為831,930 元，以8
    個月計，相對人每月預借現金金額高達103,391 元，顯見其
    貸款及預借現金之金額已逾相對人每月必要生活費用程度。
    再者，相對人另持萬泰銀行信用卡於95年1 月間，在全國電
    子股份有限公司刷卡消費31,900元（見本院卷第56頁），綜
    此可知相對人每月所得數額非多，僅足以勉強維持個人及家
    人基本生活，竟仍以大筆預借現金、鉅額刷卡或從事不必要
    消費等方式擴張個人支出而積欠債務，足見其確有未能撙節
    支出之消費習性甚明。再依其上述刷卡消費內容觀之，除一
    般生活必要開支（例如加油、購買日常用品）外，另有高額
    電器消費等非必要支出，益見相對人確有未能妥適衡量個人
    清償債務能力、恣意消費之浪費情事，是本院審酌其所積欠
    債務實係源於個人先前浪費之行為，長期以來未能適度減少
    非必要支出以致不斷累積債務，終至難以負擔之程度，顯有
    消債條例第134 條第4 款之情事。此外，本件業據債權人具
    狀請求本院勿為免責之裁定，足見相對人確未獲有全體債權
    人同意免責之情無訛，揆諸前揭規定，本件相對人依法即不
    得免責。
四、綜上所述，本件相對人既有消債條例第134 條第4 款應為不
    免責之事由，是聲請人聲請不免責，自無不合，應予准許，
    爰裁定如主文。
中    華    民    國    100   年    1     月    17    日
                  民事第五庭  法  官  李育信
上為正本係照原本作成。
如不服本裁定，應於裁定送達後10日內，以書狀向本院提出抗告
，並繳納抗告費新臺幣1 千元。
中    華    民    國    100   年    1     月    17    日
                              書記官  陳孟琳